【裁判字號】    97,訴,2084
【裁判日期】    980626
【裁判案由】    給付違約金
【裁判全文】
臺灣桃園地方法院民事判決             97年度訴字第2084號
原      告  宇鋒電信有限公司
法定代理人  甲○○
訴訟代理人  邱鎮北律師
複  代理人  乙○○
被      告  丙○○
訴訟代理人  韓邦財律師
            魏釷沛律師
上列當事人間請求給付違約金事件，本院於民國98年5 月27日言
詞辯論終結，判決如下：
    主  文
原告之訴駁回。
訴訟費用由原告負擔。
    事實及理由
一、本件原告主張：
  (一)原告係從事手機販售業，亦係遠傳電信股份有限公司（下稱
    遠傳公司）門市部，被告於民國96年4 月14日受雇於原告擔
    任分店儲備店長，因其係儲備幹部，並知悉原告甚多營業秘
    密，故兩造簽定員工保密合約書（下稱系爭保密合約），系
    爭保密合約第5 條約定：「甲方（即被告）受僱於乙方（即
    原告）期間或離職後1 年內，無論具備原因與否，非經乙方
    事前書面同意，不得為下列行為：2.為與乙方經營之業務、
    產品相同或類似之公司，商號或個人等擔任不論有酬勞或任
    償之受僱人、受任人、承擔人或顧問或其他職務」，詎被告
    於97年3 月18日離職後，在上揭競業禁止有效期限內，違反
    上揭約定到遠傳公司平鎮和平特約服務中心（即桃園縣平鎮
    市○○路213 號，下稱遠傳平鎮和平特約服務中心）上班，
    該店之營業性質與原告相同，被告已違反系爭保密合約第5
    條約定，經原告發函予被告，卻以逾期招領而退回。
  (二)依系爭保密合約第9 條第2 項約定：「甲方離職後違反本合
    約之規定，除需賠償乙方所受損失，甲方並需負擔相關洩密
    刑責之責任」；第3 項約定：「除前兩項規定外，違約之甲
    方尚需支付乙方相當於甲方1 年年薪之懲罰性違約金以為賠
    償」，由此可知，被告於離職後如有違反約定，其除賠償原
    告所受損失外，尚需負1 年年薪之懲罰性違約金，該違約金
    之性質雙方已明訂為「懲罰性違約金」。又被告任職於原告
    公司未滿1 年即離職，依其離職前6 個月平均薪資所得（即
    96年9 月至97年2 月止）為新台幣（下同）44,197元（即（
    40,675＋45,055＋48,123＋43,026＋42,858＋45,447）÷6
    ＝44,197），故依系爭保密合約第9 條第3 項，被告應給付
    530,364 元（44,197×12= 530,364） 之懲罰性違約金予原
    告，爰依民法第250 條規定及系爭保密合約書第9 條第3 項
    約定，請求損害賠償。
  (三)被告於96年4 月14日受雇於原告擔任分店儲備店長後，原告
    為培訓被告使其能早日上手當稱職的店長，原告本身有1 套
    15個專門培訓課程，教導「店務管理」、「正面觀念」、「
    主管責任」、「有效激勵」、「溝通能力」、「行銷技巧」
    、「快速成交法」、「創新銷售話數」、「應變管理技巧」
    、「團對培養訓練」、「解決問題能力」、「分享能力」、
    「目標設定」、「績效管理」及「核心競爭技巧」等15門課
    程，上揭15門課程係原告專門為培訓儲備幹部所研擬之課程
    ，且被告學習後亦撰寫學習心得感言，承認從上揭15門課程
    受益良多，使被告在手機經營銷售市場上，得以熟悉手機銷
    售之技巧及運用，並瞭解在淘汰迅速的手機市場上，如何運
    用價格策略行銷手機。又依儲備課程表及薪資表所示，被告
    之每月薪資所得明顯比一般門市小姐即陳明暄和陳佩蓉之每
    月薪資待遇要高10,000至15,000元，可證被告受僱於原告並
    非擔任一般門市小姐，而係儲備幹部等高階職務，且被告之
    薪資中已包含競業禁止之補貼在內。
  (四)受僱人有忠於其職責之義務，於僱用期間非得僱用人之允許
    ，固不得為自己或第三人辦理同類之營業事務，惟為免受僱
    人因知悉前僱用人之營業資料而作不公平之競爭，雙方得事
    先約定於受僱人離職後，在特定期間內不得從事與僱用人相
    同或類似之行業，以免有不公平之競爭，若此競業禁止之約
    定期間、內容為合理時，與憲法工作權之保障無違。依系爭
    保密合約第2 條所示，可知兩造間就營業秘密之定義及範圍
    已有明確之約定。又兩造所約定競業禁止之期限為1 年，期
    間並未太長，且競業禁止之範圍只限制被告不得在與原告經
    營之業務、產品相同或類似之公司上班，該競業禁止約定並
    無顯失公平之處。又被告於97年3 月18日離職後，在上揭競
    業禁止有效期限1 年內，違反上揭約定，先至原告位於桃園
    縣中壢市○○路17號手機販賣店對面之手機及手機飾品批發
    行上班，經原告發現後告誡其已違反保密條款約定後，原告
    念及其初犯辜且原諒被告，被告事後另到遠傳平鎮和平特約
    服務中心上班，該公司之營業性質與原告相同，被告確已違
    反系爭保密合約第5 條及誠信原則。
  (五)原告於每家分店只有副店長以上之職務，原告才有派職令，
    副店長以下之員工包含儲備幹部及門市小姐，並未有原告之
    派職令，故被告擔任原告儲備幹部期間，其雖係佔副店長職
    缺之儲備幹部，但須分店有職缺時，原告才會以副店長名義
    派職被告前往就任，故被告提出之薪資單中雖有職務津貼一
    欄，因被告僅係佔副店長職缺之儲備幹部，並未實際就任，
    原告才未給予其職務津貼。又原告就新進人員之試用期間為
    3 個月，薪資單之職務均為新進人員，通過試用期間後，儲
    備幹部及門市小姐於薪資單上之職務均稱門市，並無特別區
    分。此外，被告擔任原告儲備幹部期間，原告為讓被告能適
    任店長一職，著手讓被告與手機通路商接洽，讓被告了解原
    告如何營運，及如何從供應商中批價以獲取公司最大利潤，
    被告學得上揭經驗後，反至原告競爭對手處上班，將上揭所
    學向原告競爭對手披露加以運用，使原告於手機市場行銷上
    處於不利之地位，對原告之經營造成極大之傷害。
  (六)原告除係遠傳公司門市部外，同時亦係台灣大哥大特約服務
    中心、神腦聯強、全虹流通、亞太等連鎖服務體系，另被告
    所任職之遠傳平鎮和平特約服務中心亦僅係遠傳公司加盟店
    之一，其經營項目並非僅有遠傳公司產品，同時亦有台灣大
    哥大特約服務中心、神腦聯強、全虹流通、亞太等通訊產品
    之銷售及批發。
  (七)依遠傳電信與和信電訊特約服務中心加盟契約書（下稱系爭
    加盟契約）第4 點關於營業地點部分之約定，可知遠傳公司
    並無以系爭加盟契約約束或限制加盟店之地域性或劃分加盟
    店營業之區域範圍，且加盟店之性質是否為地域性經營，除
    法無明文外，亦無習慣可資證明，故遠傳公司於系爭加盟契
    約書未約定加盟店營業區域範圍，係有意排除地域性之拘束
    。又原告與被告簽訂系爭保密合約，除避免原告之員工離職
    後洩漏公司營業秘密及避免原告培訓之幹部學成後離職轉任
    其他與原告營業項目相同或類似之競爭對手，進而侵害原告
    利益外，同時亦遵守系爭加盟契約第17條第2 項規定，故原
    告與員工簽訂系爭保密合約有正當理由。此外，依系爭加盟
    契約第17條第2 項前段規定，可知該條款規範之對象係加盟
    業者及其合夥人、股東、丙方人員，遠傳公司於系爭加盟契
    約第17條約定競業禁止之目的係在保障其旗下之其他加盟者
    避免因加盟業者及其合夥人、股東、丙方人員之直接、間接
    或促使他人經營、出資受聘、指導他人或以其他任何方式參
    與或從事與本合約所定相容、相同或類似之通信業務至侵害
    其他加盟者之經營及營業利益。故被告從原告處離職，並至
    與原告經營相同性質之競爭對手全宇通信專賣店（即遠傳平
    鎮和平特約服務中心）處上班，雖原告與全宇通信專賣店均
    係遠傳公司加盟店之一，但被告此舉已明顯違反系爭加盟契
    約第17條第2 項規定。另系爭加盟契約第17條第2 項規定並
    無法推知「遠傳公司只允許加盟店於域內從事業務，域外被
    視為其他加盟店之營業範圍，而屬競業禁止之範疇」。又黃
    金國並非係遠傳公司之專任授課老師，遠傳公司之加盟店委
    請黃金國授課，係著重在服務結構之一般門市人員課程，而
    原告應遠傳公司合約要求，雖有委請黃金國幫忙上服務結構
    課程，但該服務結構課程並非是原告提出於本院之15堂幹部
    培訓課程，該15堂幹部培訓課程係由甲○○及原告各分店店
    長以實務經驗親自教授培訓幹部，且該15堂幹部培訓課程係
    著重在毛利及利潤結構之幹部培訓課程，此與坊間書籍及遠
    傳公司要求加盟店教育之服務結構課程並不相同。
  (八)被告任職原告後，原告即開始培訓其為幹部，並安排一連串
    訓練課程及教導關於原告公司所著重之毛利及利潤結構課程
    ，讓其瞭解販售手機店之營運及價格策略行銷手法，並教導
    被告讓其瞭解從手機批發手法、壓低進價、到行銷價格訂定
    、毛利之結算及人事成本開銷，以獲取公司最大利潤，原告
    投資在被告身上的成本效益，非其每月所領取之薪資所得可
    比擬，被告明知雙方有簽訂競業禁止之約定，但其所為卻一
    再侵害原告之權益，雖經原告告誡原諒，但被告仍不知反省
    而一再違反，原告依約向其請求懲罰性違約金，實無過高之
    處。
  (九)聲明：被告應給付原告530,364 元。
二、被告則抗辯：
  (一)民法第247 條之1 第3 款所謂「按其情形顯失公平」係指依
    契約本質所生之主要權利義務，或按法律規定加以綜合判斷
    而有顯失公平之情形而言。又競業禁止條款訂立之目的，係
    在限制員工離職後轉業之自由，以防止員工於離職後於一定
    期間內轉至原雇主之競爭對手任職，並利用過去服務期間所
    知悉之技術等機密為同業服務，而打擊原雇主，亦即為避免
    該離職受僱人為能在其新職依約提供勞務及達成現任僱用人
    要求之工作表現，而不得不使用其在前前僱用人任職處所知
    悉之資訊，致有洩漏前僱用人之營業秘密、其他機密或搶奪
    固定客源之虞，對前僱用人造成企業競爭上之不利益而設。
    惟約定受僱人於離職後不得從事一定職業之競業禁止約款，
    係在限制受僱人職業選擇權利之行使，並因此使受僱人不得
    取得符合其個人技能之勞務對價及限制其個人技術之維持與
    提升，影響受僱人之人格與經濟利益，對該離職之受僱人而
    言，自屬拋棄權利或限制其行使權利，故競業禁止條款若以
    附合契約方式訂定，則該競業禁止約款是否有效，即應審酌
    是否該當民法第247 條之1 規定顯失公平之情形。為此，行
    政院勞工委員會（下稱勞委會）特於89年8 月21日（89）勞
    資二字第0036255 號函釋（下稱系爭函釋）具體之標準：「
    勞資雙方於勞動契約中約定競業禁止條款現行法令並未禁止
    ，惟依民法第247 條之1 的規定，契約條款內容之約定，其
    情形如顯失公平者，該部分無效；另法院就競業禁止條款是
    否有效之爭議所作出之判決，可歸納出下列衡量原則：
  1.企業或雇主須有依競業禁止特約之保護利益存在。
    本件原告銷售的產品都是遠傳公司總公司規劃的制式產品，
    且由遠傳公司提供銷售輔銷物、規劃銷售方案內容，市場上
    所有通訊門市都在銷售，並非原告獨有之技術或產品。又被
    告離職6 個月後，同時期產品多數已經更新，被告於新門市
    工作銷售的都是新的產品與方案。
  2.勞工在原雇主之事業應有一定之職務或地位。
    被告在原告處上班時，工作區域僅限門市，且未擔任店長、
    副店長以上的管理職務，也無權參加公司管理幹部的正式會
    議，對於公司之相關措施及制度擬定更無參予之權力。
  3.對勞工就業之對象、期間、區域或職業活動範圍，應有合理
    之範疇。
    被告因本身工作經驗所熟悉之工作領域為銷售服務業，離職
    期間，伊原不願從事類似工作，然因有個人經濟壓力，無法
    一直不工作無收入，離職期間曾擔任過房屋仲介銷售員，因
    業績十分不理想，無法滿足基本生活所需經濟來源。又逢金
    融海嘯來襲，找工作到處碰壁，無法覓得收入穩定之工作，
    故伊於離職半年後，為了生活所需，重新回通訊門市找工作
    ，惟因原工作位置在桃園縣中壢市內壢區域，為顧念情誼，
    特別避開原告門市商圈，於桃園縣平鎮市找工作，嗣因接獲
    原告通知伊違反與其簽立之系爭保密合約，導致伊再度失業
    。又顧客資料都在原告電腦系統中，伊無法帶走，且通訊門
    市都是服務小區域客戶，被告已閃避很遠，原告之客戶資訊
    無任何使用價值。此外，競業禁止條款應就勞工就業之對象
    、期間、區域或職業活動範圍各項都有合理的範疇，原告卻
    只針對其中1 項有原則性規範，其他多數項目都沒有明確界
    定。
  4.應有補償勞工因競業禁止損失之措施。
    被告與原告簽立系爭保密合約係在伊就職後半年才簽立，當
    時若未簽就需離職。簽立系爭保密合約後，原告並未於薪資
    上為任何相關補貼。伊離職後，原告亦未對系爭保密合約之
    規範提供任何補貼。
  5.離職勞工之競業行為，是否具有背信或違反誠信原則之事實
    。又所謂「雇主可保護之正當利益」，係指僱用人花費勞力
    、時間或費用所取得具機密性非公開且有利於企業競爭之機
    密資訊，該資訊之所有人有機會取得優於不知或不使用該資
    訊競爭對手之利益，是若為受僱人在該行業工作即可獲得之
    一般知識，即非屬雇主可保護之正當利益範圍。
  (二)系爭保密合約為電腦打字，且乙方（即原告）之署名處皆已
    先行用電腦繕打，原告並未另為簽名或用印，可知系爭保密
    合約屬原告一方事先擬定用於同類契約之條款而訂定之契約
    ，為定型化契約。又原告自認其係遠傳公司門市部，且由遠
    傳公司桃園地區加盟店一覽表，可知原告與遠傳平鎮和平特
    約服務中心皆屬遠傳公司之加盟店，按加盟店之性質本為地
    域性經營，於範圍外即屬其他加盟經營者之營業範圍，且依
    系爭加盟契約第17條第2 項規定，可知遠傳公司只允許加盟
    店於域內從事業務，域外被視為其他加盟店之營業範圍，而
    屬競業禁止之範疇。故遠傳平鎮和平特約服務中心為原告不
    得從事競業行為之遠傳公司其他加盟店經營區域。而競業禁
    止約款之目的本在於防止員工於離職後於一定期間轉至原雇
    主之競爭對手任職。故被告加入遠傳平鎮和平特約服務中心
    之行為自與競業禁止約款之目的不合，非屬雇主可保護之正
    當利益範圍，與系爭函釋第1 點判斷競業禁止條款是否有效
    之標準不合。且為保障被告之工作權，不應視為違反競業禁
    止之規定。
  (三)被告受雇於原告期間，並未知悉原告之營業秘密。原告雖陳
    稱曾提供被告1 套15項專門培訓課程，以教導被告使被告熟
    悉手機銷售之技巧及運用，並學習如何運用價格策略行銷手
    機置辯。然傳授上開課程之老師黃金國，亦有於遠傳公司之
    其他加盟店授課，且黃金國亦曾於遠傳平鎮和平特約服務中
    心教授相同課程。又系爭加盟契約第9 條規定：「丙方及丙
    方人員應配合甲方及/ 或乙方之教育訓練計劃，以確保甲方
    客戶及/ 或乙方客戶能獲得正確之資訊，且避免提供不實或
    錯誤之傳述。甲方及/ 或乙方得依實際需求，要求丙方及丙
    方人員接受基本課程以外之教育訓練，但丙方應自行負擔或
    部分負擔其費用」，同契約第10條第5 項規定：「丙方向甲
    方及/ 或乙方採購之商品，丙方得參考甲方及/ 或乙方同一
    或同類商品之市場價格自行訂定銷售價格，但不得有擾亂甲
    方及/ 或乙方市場行情之行為」，由上可知，上開課程的重
    點並非傳授銷售之營業秘密，僅在於履行加盟店契約關於教
    育訓練及收費標準之義務。且上開有關行銷方面之知識，有
    「超級店長學」、「超級店長鍊金術」、「這樣賣才會賺」
    、「極限銷售法則」、「店長我最大」等書籍足資參考，並
    非具機密性非公開且有利於企業競爭之機密資訊，且為受僱
    人在該行業工作即可獲得之一般知識。換言之，其競爭對手
    並非處於不知或不使用該資訊之地位，故此部分非屬雇主可
    保護之正當利益範圍，與系爭函釋第1 點之判斷競業禁止條
    款是否有效之標準不合，原告自不得以之視為機密資訊或為
    可保護之正當利益，逕以之視為競業禁止約款保護之客體。
  (四)系爭保密合約關於競業禁止之約定，並無區域營業範圍及營
    業種類之限定，原告亦未補償勞工因競業禁止之損失，且被
    告於本件復無具有背信或違反誠信原則之事實，與系爭函釋
    第3 、4 、5 點之判斷競業禁止條款是否有效之標準不合。
    綜上，系爭保密合約為定型化契約，且該合約第5 條第2 款
    關於競業禁止條款之約定，有民法第247 條之1 第3 款顯失
    公平之情形，無效。
  (五)縱認上開競業禁止約款非屬無效之約定，斟酌上開情事，可
    知原告可保護之正當利益範圍甚微，且被告任職至原告處尚
    未滿1 年，該契約約定相當於被告1 年工資之懲罰性違約金
    ，顯屬過高，請法院依職權酌減之。
  (六)答辯聲明：
  1.原告之訴駁回。
  2.如受不利之判決，願供擔保，請准宣告免為假執行。
三、本院之判斷：
  (一)原告主張其係從事手機販售業，且屬遠傳公司之門市部，被
    告於96年4 月14日受雇於原告，之後，原告將被告甄選為儲
    備幹部，兩造並簽立系爭員工保密合約，嗣被告於97年3 月
    18日離職後，另至遠傳平鎮和平特約服務中心上班，該店之
    營業性質與原告相同等情，業據其提出系爭保密合約、儲備
    課程表、薪資表各1 件為證（參見本院卷第7 至8 頁、第28
    頁），被告對此並不爭執，是原告此部分主張堪信為真實。
  (二)原告復主張依系爭保密合約第5 條約定，被告受僱於原告期
    間或離職後1 年內，無論具備原因與否，非經原告事前書面
    同意，不得為與原告經營之業務、產品相同或類似之公司，
    商號或個人等擔任不論有酬勞或任償之受僱人、受任人、承
    擔人或顧問或其他職務，詎被告於97年3 月18日離職後，在
    上揭競業禁止有效期限內，違反上揭約定到遠傳平鎮和平特
    約服務中心上班，該店之營業性質與原告相同，被告已違反
    系爭保密合約第5 條約定，依系爭保密合約第9 條第3 項，
    被告應給付原告530,364 元之懲罰性違約金等語，為被告所
    否認，並執前詞置辯。
  1.按受僱人有忠於其職責之義務，於僱用期間非得僱用人之允
    許，固不得為自己或第三人辦理同類之營業事務，惟為免受
    僱人因知悉前僱用人之營業資料而作不公平之競爭，雙方得
    事先約定於受僱人離職後，在特定期間內不得從事與僱用人
    相同或類似之行業，以免有不公平之競爭，若此競業禁止之
    約定期間、內容為合理時，與憲法工作權之保障無違（最高
    法院94年度台上字第1688號判決意旨參照）。又競業禁止之
    有效要件，包括：(1)企業或雇主有依競業禁止特約保護之利
    益存在，即雇主之固有知識、營業祕密確有保護之必要、(2)
    勞工或員工在原雇主或公司之職務及地位，如無特別技能、
    技術且職位較低，非企業之主要營業幹部、處於弱勢之勞工
    ，縱離職後至相同或類似業務之企業任職，亦無妨害原雇主
    營業之可能，此時之競業禁止約定應認拘束勞工轉業自由，
    乃違反公序良俗而無效、(3)限制勞工就業之對象、期間、區
    域、職業活動之範圍，需不超逾合理之範疇、(4)需有填補勞
    工因競業禁止之損害之代償措施。至於離職後員工之競業行
    為是否具有顯著背信或違反誠信原則，係員工離職後之行為
    是否應負賠償責任之要件，尚非判斷競業禁止是否有效之要
    件。
  2.依系爭保密合約第5 條記載：「甲方（即被告）受僱於乙方
    （即原告）期間或離職後1 年內，無論具備原因與否，非經
    乙方事前書面同意，不得為下列行為：為與乙方經營之業
    務、產品相同或類似之公司，商號或個人等擔任不論有酬勞
    或任償之受僱人、受任人、承擔人或顧問或其他職務等語（
    參見本院卷第7 頁），由此可知，該條款係屬競業禁止之規
    定，故該條款是否有效須以上述要件加以檢視。
  3.原告雖主張其為培訓被告使其能早日上手當稱職的店長，原
    告本身有1 套15個專門培訓課程，教導「店務管理」、「正
    面觀念」、「主管責任」、「有效激勵」、「溝通能力」、
    「行銷技巧」、「快速成交法」、「創新銷售話數」、「應
    變管理技巧」、「團對培養訓練」、「解決問題能力」、「
    分享能力」、「目標設定」、「績效管理」及「核心競爭技
    巧」等15門課程，上揭15門課程係原告專門為培訓儲備幹部
    所研擬之課程，且被告學習後亦撰寫學習心得感言，承認從
    上揭15門課程受益良多，使被告在手機經營銷售市場上，得
    以熟悉手機銷售之技巧及運用，並瞭解在淘汰迅速的手機市
    場上，如何運用價格策略行銷手機，又前揭15堂幹部培訓課
    程係由甲○○及原告各分店店長以實務經驗親自教授培訓幹
    部，且該培訓課程係著重在毛利及利潤結構之幹部培訓課程
    ，此與坊間書籍及遠傳公司要求加盟店教育之服務結構課程
    並不相同云云，惟被告抗辯傳授上開課程之老師黃金國，亦
    有於遠傳公司之其他加盟店授課，黃金國亦曾於遠傳平鎮和
    平特約服務中心教授相同課程，且上開課程的重點並非傳授
    銷售之營業秘密，僅在於履行加盟店契約關於教育訓練及收
    費標準之義務，而上開有關行銷方面之知識，有「超級店長
    學」、「超級店長鍊金術」、「這樣賣才會賺」、「極限銷
    售法則」、「店長我最大」等書籍足資參考，並非具機密性
    非公開且有利於企業競爭之機密資訊，且為受僱人在該行業
    工作即可獲得之一般知識等語。經查，被告係於96年10月間
    經原告甄選為儲備幹部，並於同年11月起由原告安排上前揭
    儲備課程之事實，為兩造所不爭執，且有被告在上課後所撰
    寫之學習心得感想1 紙在卷可稽（參見本院卷第28至29頁）
    ，足見被告係經原告甄選為原告之儲備幹部始有資格上原告
    所安排之儲備課程一事，堪以認定。然依原告所述之課程名
    稱以觀，僅足以認定該培訓課程係在培養主管應具備之管理
    、溝通及行銷等能力，並無法證明該培訓課程之內容係由原
    告所自行獨創，且已具有營業秘密之保護必要，故原告是否
    有依競業禁止特約保護之利益存在，並非無疑。
  4.次查，原告自陳其於每家分店只有副店長以上之職務，原告
    才有派職令，副店長以下之員工包含儲備幹部及門市小姐，
    並未有原告之派職令，故被告擔任原告儲備幹部期間，其雖
    係佔副店長職缺之儲備幹部，但須分店有職缺時，原告才會
    以副店長名義派職被告前往就任，故原告尚未給予被告職務
    津貼。又原告就新進人員之試用期間為3 個月，薪資單之職
    務均為新進人員，通過試用期間後，儲備幹部及門市小姐於
    薪資單上之職務均稱門市，並無特別區分等語，由此可知，
    被告雖已由原告甄選為儲備幹部，然被告所從事之工作內容
    仍與門市小姐相同，職務及地位上並無重大改變，被告亦不
    得以儲備幹部之身分參與原告所召開之主管會議，自非屬原
    告之主要營業幹部，縱被告離職後至相同或類似業務之企業
    任職，應無妨害原告營業之可能。
  5.再者，依系爭保密合約第5 條所載，可知兩造僅約明被告於
    離職後1 年內，無論具備原因與否，非經原告事前書面同意
    ，不得為與原告經營之業務、產品相同或類似之公司，商號
    或個人等擔任不論有酬勞或任償之受僱人、受任人、承擔人
    或顧問或其他職務，該條款對於被告離職後1 年內所受限制
    之就業區域或職業活動範圍並未明確約定。又依被告所提出
    之遠傳公司在桃園地區之加盟店一覽表所示，遠傳公司在桃
    園縣中壢市地區之加盟店共有13家，可證原告在桃園縣中壢
    地區並未取得遠傳公司之獨家授權，且因該地區遠傳公司之
    加盟店家數不少，彼此間競爭相當激烈，原告如為避免其所
    培訓之員工遭同地區之加盟店或經營相同或類似業務、產品
    之公司挖角而要求員工簽立員工保密合約書，尚屬合理。惟
    被告自原告處離職後係前往遠傳平鎮和平特約服務中心上班
    ，該店之地址為桃園縣平鎮市○○路213 號，已與原告所營
    業之地區有所相隔，兩家店之客源及服務範圍理應無重疊之
    可能，故原告將遠傳平鎮和平特約服務中心亦列為系爭保密
    合約第5 條所得限制被告離職後1 年內之就業區域或職業活
    動範圍內，顯有逾合理之範疇。
  6.末查，依原告所提出被告任職期間之薪資表所示，被告於96
    年5 月至97年2 月所領取之薪資分別為35,134元、29,535元
    、46,253元、39,567元、40,675元、45,055元、48,123元、
    43,026元、42,858元、45,447元，而被告係於96年10月間經
    原告甄選為儲備幹部，然在96年10月前後，被告之薪資均在
    40,000元上下浮動，而無明顯之差異，故被告抗辯薪資之高
    低係依個人業績而定等語，應屬可採。況原告亦自陳其在甄
    選被告為儲備幹部後並未給予被告職務津貼等語，且被告抗
    辯系爭保密合約係於伊任職後半年後所簽（即約96年10月間
    ）等語，為原告所不否認，是被告簽立系爭保密合約後，原
    告並未就競業禁止約款所造成被告之損害為任何補償。至於
    原告主張被告之每月薪資所得明顯比一般門市小姐即陳明暄
    和陳佩蓉之每月薪資待遇要高10,000至15,000元，可證被告
    受僱於原告並非擔任一般門市小姐，而係儲備幹部等高階職
    務，且被告之薪資中已包含競業禁止之補貼在內云云，然原
    告核算薪資之標準係以業績而定，已如前述，則原告所屬各
    員工間之薪資數額本會有所不同，自無法以此認定被告所領
    高於其他員工之薪資部分即屬競業禁止之補貼，且原告復未
    能舉證證明被告所領之薪資項目與一般門市小姐有何不同，
    是原告之上開主張，不足採信。
  (三)綜上所述，系爭保密合約第5 條雖有關於競業禁止之約定，
    然因原告以該條款限制被告憲法所保障之工作權，於本件個
    案中已超出必要性之範圍，該競業禁止約定應認拘束被告轉
    業自由，已違反公序良俗而無效。從而，原告依系爭保密合
    約第9 條第3 項及民法第250 條規定，請求被告給付530,36
    4元之懲罰性違約金，並無理由，應予駁回。
四、本件事證已臻明確，兩造其餘主張陳述及其攻擊防禦方法，
    經審酌與本判決結果不生影響，爰不一一予以論述，附此敘
    明。
五、據上論結，本件原告之訴為無理由，依民事訴訟法第78條，
    判決如主文。
中    華    民    國    98    年    6     月    26    日
                  民事第一庭    法  官  林哲賢
以上正本係依照原本作成
如對本判決上訴，須於判決送達後20日內向本院提出上訴狀
中    華    民    國    98    年    6     月    29    日
                                書記官  陳佳彬


司法院資訊處製作；財團法人民間司法改革基金會備份。
